臺灣彰化地方法院刑事判決　　　　　　　　　　　　　九十一年度易字第八一三號
　　公　訴　人　臺灣彰化地方法院檢察署檢察官
　　被　　　告　甲○○
右列被告因詐欺等案件，經檢察官提起公訴（九十一年度偵字第二七一０、四０九八
號），本院判決如左：
    主      文
甲○○幫助意圖為自己不法之所有，以詐術使人將本人之物交付，處有期徒刑肆月，
如易科罰金，以佰元折算壹日。緩刑年。
    事      實
一、甲○○於民國九十年三月間某日，從報紙分類廣告中獲悉得以其所有之國民身分
    證、存摺及印章等證件物品，向姓名年籍不詳之林姓成年男子質押借款，其可預
    見該林姓男子質押取得前揭證件物品之目的，非僅在於擔保借款債權，且可利用
    存摺提領金融機構帳戶內之匯入款項，供作詐欺取財犯罪之用，惟甲○○在不違
    背其本意之下，竟為圖獲取不法利益，基於幫助林姓男子詐欺取財之不確定故意
    ，於九十年三月九日前往彰化縣彰化市○○路「家樂福賣場」，將自己所有之國
    民身分證、郵局存摺及印章交予林姓男子質押使用，並賺取新台幣（下同）一萬
    元之代價。該名林姓男子果即意圖為自己不法之所有，明知其無貸放款項之真意
    ，竟在報紙分類廣告欄刊登以「隆興工商信用貸款」為標題、合法辦理銀行信用
    貸款為內容之不實廣告，且留有０八００─二六八二００、０四八─三五五００
    六號等聯絡電話號碼，致使需財孔急之乙○○於九十年三月間閱報後陷於錯誤，
    以為確可依循分類廣告所載貸得現款，乃撥打前揭電話號碼聯絡查詢貸款事宜，
    並遵從電話中男子之指示在九十年三月十五日將手續費五萬元匯入上開甲○○郵
    局帳戶內。惟林姓男子得知前揭款項匯入後，隨即利用甲○○先前交付之存摺、
    印章將該五萬元提領一空，且未貸放任何現款予乙○○；乙○○遲未接獲撥款通
    知，雖再次撥打上開電話號碼卻無法接通，至此始知受騙。
二、甲○○為求繼續提供國民身分證予他人質借使用，明知其原有之國民身分證係遭
    林姓男子等出借款項之人占有使用，並無遺失之事實，竟基於使公務員登載不實
    事項之概括犯意，先後於八十九年五月二十四日、八十九年十月十三日、九十年
    三月十九日、九十年八月一日，前往彰化縣和美鎮○○路○段三三五號彰化縣和
    美鎮戶政事務所，連續四次向該管公務員謊稱遺失國民身分證並申請補發，致使
    不知情之該所承辦人員將前揭國民身分證業已遺失之不實事項，登載於職務上所
    掌之戶政查詢資料等公文書上，並准予補發新證供其使用，足以生損害於戶政機
    關對於戶政管理之正確性。
三、案經乙○○告訴及彰化縣警察局移送臺灣彰化地方法院檢察署檢察官偵查起訴。
    理      由
一、訊據被告甲○○對於右揭謊報遺失使公務員登載不實等情固坦承不諱，惟矢口否
    認有何幫助詐欺犯行，辯稱：伊僅係因為沒有工作，手又受傷，小孩急需現款繳
    交學費，才依報紙分類廣告之指示提供國民身分證、印章、存摺質押借款，伊不
    清楚會遭人利用作為詐欺犯罪帳戶云云。然查：被告雖稱係將上開證件物品用以
    質押借款，惟其借款金額僅為區區一萬元，又於借款後並不積極籌錢還款，出借
    人亦無出面索債催討之舉動，且相隔未久被告即向戶政機構申請補發國民身分證
    ，均足以徵明被告並無向林姓男子取回上開證件、存摺之主觀意思，亦可推知被
    告對於該名男子利用前揭郵局帳戶一事早已有所認識。是以林姓男子交予被告一
    萬元之目的，與其稱作同意借款之金額，毋寧視為買受上開證件物品之交易對價
    ，被告對此亦當知之甚詳。按刑法第十三條所稱之故意本有直接故意（確定故意
    ）與間接故意（不確定故意）之別，條文中「行為人對於構成犯罪之事實，明知
    並有意使其發生者」為直接故意，至於「行為人對於構成犯罪之事實，預見其發
    生而其發生並不違背其本意者」則屬間接故意；又間接故意與有認識的過失（又
    稱疏虞過失）之區別，在於二者對構成犯罪之事實雖均預見其能發生，但前者對
    其發生並不違背其本意，後者則確信其不發生。而金融帳戶之申請甚為簡易方便
    ，如係基於正當用途而有使用帳戶之必要，通常需用人得以自己名義申請辦理即
    可，本無假手他人之必要，更無出價高達一萬元要求他人提供存摺帳戶之理。倘
    該名林姓男子非將被告提供之存摺帳戶作為犯罪所得存提進出及其他不法之用途
    ，豈須隱匿自己名義而出資收購被告之存摺帳戶供己使用？又被告僅因閱讀報紙
    分類廣告之訊息，即將自己所有存摺帳戶交予他人使用，且與該名林姓男子毫不
    相識，衡之常情，如此乖離常態之交易行為，以被告係一成年且智力正常男子之
    立場觀察，當可輕易預見該人收購存摺係供作非法使用。再者，收購他人存摺帳
    戶作為被害人匯入款項之交易媒介，用以隱匿真正犯罪者身分及資金流向之犯罪
    模式，多係用於擄車、擄人贖款之交付或刊登廣告行騙受領詐欺所得，此乃一般
    使用人頭帳戶常見之非法利用類型，復經大眾傳播媒體再三披露，被告亦無從諉
    為不知。則林姓男子於收購被告提供之存摺帳戶後，旋即用以詐騙被害人乙○○
    支付貸款手續費，此一詐欺取財犯罪手法仍未逸脫於被告幫助他人犯罪意思之外
    ，即屬被告所能預見。而被告提供存摺帳戶在先，縱已得悉林姓男子可能作為詐
    騙用途，卻又容任該項犯罪行為之繼續實現，毫無積極取回前揭物品或其他主觀
    上認為不致發生詐騙行為之確信，足徵前揭犯罪結果自仍不違被告之本意，被告
    即具有幫助他人詐欺犯罪之間接故意。是以被告前揭所辯：僅係用於質押借款，
    不知林姓男子會挪作詐騙用途云云，當屬事後卸責之詞，不足為採。此外，復經
    告訴人乙○○指訴綦詳，並有郵政國內匯款執據、報紙分類廣告、郵局帳戶存提
    紀錄各一份、補領國民身分證申請書四份在卷為憑。本案事證已臻明確，被告犯
    行至堪認定。
二、查被告甲○○提供存摺帳戶予他人詐欺取財使用，雖並未參與詐欺犯罪之構成要
    件行為，然其顯係以幫助他人犯罪之意思，實施詐欺取財構成要件以外之行為，
    又多次向戶政機關謊稱國民身分證遺失，使該管公務員將此一不實事項記載於公
    文書上，核其所為，係犯刑法第三十條第一項、第三百三十九條第一項之幫助詐
    欺取財罪，及同法第二百十四條之使公務員登載不實文書罪。被告先後多次使公
    務員登載不實文書犯行，時間緊接，方法相同，觸犯構成要件相同之罪名，顯係
    基於概括犯意反覆為之，應依連續犯之規定論以一罪，並依法加重其刑。至其所
    犯上開幫助詐欺取財及使公務員登載不實文書二罪間，有方法結果之牽連關係，
    應從較重之幫助詐欺取財罪論處。又被告僅係幫助他人實施詐欺取財犯罪，應依
    刑法第三十條第二項之規定，按詐欺取財正犯之刑減輕之。爰審酌被告僅因家中
    經濟週轉困難，一時貪圖小利而提供存摺帳戶予他人犯罪使用，造成告訴人追查
    贓款及犯罪人發生阻礙，對於社會治安仍具有相當之危害性，且其多次謊報國民
    身分證遺失，對於戶政機關之戶籍管理亦生不利影響，及其犯罪動機、目的、手
    段、犯罪後之態度、智識程度等一切情狀，量處如主文所示之刑，併諭知易科罰
    金之折算標準，以示懲儆。又被告前未曾受有期徒刑以上刑之宣告，有臺灣高等
    法院被告全國前案紀錄表及臺灣彰化地方法院檢察署刑案資料查註紀錄表在卷可
    按，其經此教訓，當知警惕，應無再犯之虞，本院審酌上情，認主文所宣告之刑
    ，以暫不執行為宜，爰併宣告緩刑三年，以啟自新。
據上論斷，應依刑事訴訟法第二百九十九條第一項前段，刑法第三十條第一項、第三
百三十九條第一項、第二百十四條、第五十五條、第三十條第二項、第四十一條第一
項前段、第七十四條第一款，罰金罰鍰提高標準條例第一條前段、第二條，判決如主
文。
本案經檢察官林裕斌到庭執行職務。
中    華    民    國    九十一      年      九      月      二十七      日
                                臺灣彰化地方法院刑事第三庭
                                    法      官  高  文  崇
右正本證明與原本無異。
如不服本判決，應於判決送達後十日內向本院提出上訴狀( 須附繕本 )。
告訴人或被害人對於判決如有不服具備理由請求檢察官上訴者，其上訴期間之計算係
以檢察官收受判決正本之日期為準。
                                    法院書記官  謝  志  鑫
中    華    民    國    九十一      年      十      月        三        日
刑法第三百三十九條第一項：
意圖為自己或第三人不法之所有，以詐術使人將本人或第三人之物交付者，處五年以
下有期徒刑、拘役或科或併科一千元以下罰金。
刑法第二百十四條：
明知為不實之事項，而使公務員登載於職務上所掌之公文書，足以生損害於公眾或他
人者，處三年以下有期徒刑、拘役或五百元以下罰金。
